【裁判字號】    99,台上,5837
【裁判日期】    990923
【裁判案由】    貪污
【裁判全文】
最高法院刑事判決            九十九年度台上字第五八三七號
上 訴 人  甲○○  男民國○○年○月○○日生
                  身分證統一編號：Ｚ000000000
                  住台北市大安區○○○路○段435巷6之4號4
                  樓
選    任
辯 護 人  鄧翊鴻律師
上 訴 人  乙○○  男民國○○年○月○日生
                  身分證統一編號：Ｚ000000000
                  住台北市○○區○○路2段189號13樓之14
選    任
辯 護 人  蔡讚燁律師
上列上訴人等因貪污案件，不服台灣高等法院中華民國九十八年
七月三日第二審更審判決（九十七年度重上更(五)字第一三三號，
起訴案號：台灣台北地方法院檢察署八十六年度偵字第五七０三
、五七九八號），提起上訴，本院判決如下：
    主  文
原判決撤銷，發回台灣高等法院。
    理  由
本件原判決撤銷第一審關於上訴人甲○○公務員違背職務收受賄
賂及上訴人乙○○關於對於公務員違背職務行為，期約賄賂科刑
部分之判決，經比較刑法及貪污治罪條例之新舊規定後，改判依
行為時即修正前刑法連續犯規定，論處甲○○連續依據法令從事
公務之人員，對於違背職務之行為，收受賄賂罪刑，另論處乙○
○共同非依據法令從事公務之人員，亦非受公務機關委託承辦公
務之人員，對於依據法令從事公務之人員，關於違背職務之行為
，期約賄賂罪刑。固均非無見。
惟查：(一)被告以外之人於審判外之言詞或書面陳述，除法律有規
定者外，不得作為證據，民國九十二年二月六日修正公布，同年
九月一日起施行之刑事訴訟法第一百五十九條第一項定有明文。
而所謂法律有規定者，包括同法第一百五十九條之一至之五所規
定傳聞證據具有證據能力等之例外情形及依刑事訴訟法施行法第
七條之三規定，於該次修正施行前已依法定程序取得之證據而言
。故如欲採被告以外之人於審判外之言詞陳述為證據時，必須於
判決內扼要敘明其符合上開何種傳聞證據例外情形之理由，否則
即有違證據法則及判決不備理由之違誤。原判決於理由內係援引
證人堯宗興、王美雲於法務部調查局台北市調查處（下稱台北市
調查處）調查時之供述，資為甲○○本件科刑判決論據之一（見
原判決第十六、十七頁、第十九、二十頁）。然原判決對於上開
二證人之審判外陳述，究如何符合傳聞證據例外具有證據能力之
情形，則未置一詞，予以說明，其採證難認為適法，且有判決理
由不備之違失。(二)依上開修正刑事訴訟法第一百五十九條之二規
定，被告以外之人於檢察事務官、司法警察官或司法警察調查中
所為之陳述，如與審判中之陳述不符時，經比較結果，其先前之
陳述，相對「具有較可信之特別情況」，且為證明犯罪事實存否
所「必要」者，乃例外地賦予證據能力。此所謂「具有可信之特
別情況」，係屬「信用性」之證據能力要件，而非「憑信性」之
證據證明力，法院自應就其陳述當時之原因、過程、內容、功能
等外在環境加以觀察，以判斷其陳述是否出於「真意」、有無違
法取供等，其信用性已獲得確定保障之特別情況，加以論斷說明
其憑據。而所稱「為證明犯罪事實存否所必要者」，係指就具體
個案案情及相關卷證判斷，為發現實質真實目的，認為除該項審
判外之陳述外，已無從再就同一供述者，取得與其上開審判外陳
述之相同供述內容，倘以其他證據代替，亦無從達到同一目的之
情形而言。原判決理由係以證人即共同被告林清華、吳德林、俞
瀛範、胡紹禹、乙○○及穆傳鼎於台北市調查處調查時之陳述，
與渠等於審判中之供證不符，但因後之所述，渠等在台北市調查
處之陳述具有較可信之特別情況，且為證明犯罪事實所必要，乃
認渠等於台北市調查處調查時所為審判外陳述，應具證據能力（
見原判決第七、八頁）。然原判決就上開證人於台北市調查處調
查時之審判外陳述，與渠等嗣於審判中之陳述，如何有不符之情
形，以及渠等該審判外陳述究如何得認有「較可信之特別情形」
，又何以係證明上訴人等二人犯罪存否所「必要」各節，俱未扼
要說明，即遽認其應具證據能力，而執之為上訴人等二人犯罪之
論據，其採證違背證據法則，且有判決理由不備之違法。(三)原判
決理由係以共同被告俞瀛範、胡紹禹、吳德林、林清華、乙○○
等五人於偵查中非以證人身分所為陳述，固屬被告以外之人在審
判外之陳述，本質上屬傳聞證據，然渠等五人先後已於原審更(二)
審、更(四)審及原審此次更審審理中以證人身分經傳喚到庭具結而
為陳述，並經上訴人等二人之反對詰問，且渠等非以證人身分在
檢察官面前未經具結之陳述，復無顯有不可信情形，因認該審判
外陳述依刑事訴訟法第一百五十九條之一第二項之規定，應有證
據能力；另以俞瀛範、胡紹禹、吳德林、林清華、乙○○等五人
於第一審及原審歷審審理中非以證人身分在審判中之陳述，亦因
渠等五人已先後於原審更(二)審、更(四)審及原審此次更審審理時以
證人身分經傳喚到庭具結陳述，並經上訴人等二人反對詰問，其
詰問權業獲保障，因認渠等未經具結之審判上陳述，應有證據能
力（見原判決第九、十頁）。然稽諸卷證資料，胡紹禹、俞瀛範
僅曾於原審第二次更審訊問時先後到庭，且該該二次庭訊，上訴
人等二人均未出庭，自無對渠等行詰問情事，而原審第四次及此
次更審審理時亦未見傳喚胡、俞二人到庭。乃原判決上開理由以
俞瀛範、胡紹禹二人於偵查、第一審及原審歷審審理時，非以證
人身分所為未經具結之陳述，應有證據能力，此項論敘要與卷證
並不相符，而有證據上理由矛盾之違誤。(四)原判決理由係依憑俞
瀛範、穆傳鼎之供詞，認甲○○有以監察委員之身分強迫台電公
司人員作有利於南方資訊股份有限公司（下稱南方公司）罰款之
處置。然證人即台電公司通訊主任吳福振、該公司會計處長林欽
榮、法務室主任金正中於原審更審前調查時，一致證稱甲○○祇
表示合約不合理，並未對其等責難或私下請降低罰款處罰等語（
見原審上訴卷(一)第二一四至二一六頁背面），此與上開俞瀛範、
穆傳鼎不利之供詞兩歧。原判決理由係以台電公司為經濟部下屬
單位，上開台電公司三名證人主觀上或以該公司人員具有公務員
身分，而為監察院之職權對象，乃於原審所為證言有所保留，屬
事理之常，因而將其等有利於甲○○之證詞，予以摒棄不採（見
原判決第三十六、三十七頁）。然該台電公司三名證人係於本案
法院調查時就蔡某個人之行為作證，似與其等是否為監察院職權
行使之對象無關，況其等於八十七年一月十九日原審更審前調查
時出庭作證，斯時蔡某早經免除其監察委員職務，衡情亦無因有
所顧忌，而保留證言之必要。原判決既未說明該三證人之供證有
何瑕疵可指，僅以其等因具公務員身分，為監察院職權對象，而
認其等證言有所保留，乃予摒棄不採，不無臆測之嫌，難謂妥適
。(五)原判決事實認定乙○○與已判決確定之俞瀛範、胡紹禹、穆
傳鼎明知南方公司並無正當逾期完工之理由，乃共同謀議行賄甲
○○，企圖利用蔡某不當行使監察權介入調查，而與甲○○期約
，由蔡某對台電公司施壓，迫使其同意減免罰款以朋分，蔡某亦
應允幫忙等情。理由內則依憑乙○○與俞瀛範、胡紹禹、穆傳鼎
之供述，認乙○○對於俞瀛範、胡紹禹委請穆傳鼎代為安排渠等
向甲○○陳情，並承諾給予穆傳鼎酬勞乙節，知情且有意思合致
。並說明乙○○既承認八十五年三月十八日與胡紹禹、俞瀛範簽
立有承諾書屬實，其身為南方公司之重要職員，急欲尋找管道解
決與台電公司之糾紛，除於八十五年四月二十七日與穆傳鼎簽立
承諾書時缺席未到場外，其餘關於甲○○種種介入調查之情節均
有參與或與聞，對於胡紹禹等於八十五年四月二十七日與穆傳鼎
簽立承諾書一節，衡情當無事先不知情或未概括授權胡紹禹等人
處理之可能，因認乙○○本人縱未親自於上開八十五年四月二十
七日與穆傳鼎所立之承諾書上簽名，亦無解於本件犯行之成立等
情（見原判決第三十五、三十六頁、第三十八、三十九頁）。然
該八十五年三月十八日南方公司與胡紹禹、俞瀛範所立承諾書，
及八十五年四月二十七日胡、俞二人與穆傳鼎所立承諾書，均係
在俞瀛範八十五年五月四日前往向監察院陳情，經甲○○接受陳
情介入調查之前，其內容皆未提及將如何給予甲○○報酬情事（
見五七九八號偵卷第四十三、四十九頁），而該以俞瀛範為發票
人、世華銀行為付款人、票號ＤＰ00000000號，未載發
票日、面額新台幣（下同）三百二十八萬一千八百七十五元之支
票，原判決事實亦認係俞瀛範、胡紹禹二人嗣應甲○○之要求，
所簽發交付。則如何得認乙○○與已判決確定之俞瀛範、胡紹禹
、穆傳鼎確有行賄甲○○之共同犯意聯絡，而與蔡某為期約賄賂
犯行？實不無疑問。原判決理由對此未為必要說明，乃以上情逕
認乙○○有期約賄賂犯行，尚嫌理由欠備。又胡紹禹於原審更審
前調查時，到庭結證已稱伊與俞瀛範進行之程序（指簽發上開保
證票予甲○○之事），乙○○並不知情，且就法官訊以「當初與
南方公司寫協議書（指承諾書）時，有無講係向監委活動？」時
，亦證稱當初沒有明講是活動費，亦沒有講明如何活動等語（見
原審上訴卷(二)第十七頁背面、第十八頁）。此係對乙○○有利之
證據，原判決對之未予採酌，復未說明不採之理由，應有判決理
由不備之違失。(六)原判決於理由內係以乙○○雖未直承行賄罪名
，然依渠於偵、審中所陳事實，其期約賄賂之情事已昭然可見，
因認渠於偵、審中已自白行賄犯行，乃依修正前貪污治罪條例第
十條第三項後段規定，減輕其刑（見原判決第四十六頁）。然乙
○○於台北市調查處調查及檢察官偵查中對於胡紹禹、俞瀛範交
付上開面額三百二十八萬一千八百七十五元保證支票予甲○○之
事，已否認知情，亦未有何可認為坦認本件行賄犯行之供述（見
同上偵卷第六十八至七十五頁、第一三０至一三四頁），即原判
決理由於引述乙○○之辯詞時，亦謂乙○○否認有共謀行賄犯行
（見原判決第十一、十二頁）。乃原判決理由以上情認乙○○於
偵、審中已自白本件行賄犯行，而依上開規定減輕其刑，其理由
論敘前後不一，且與卷證不相符合，自屬判決違背法令。以上，
或係上訴人等二人上訴意旨所指摘，或為本院得依職權調查之事
項，應認原判決仍有撤銷發回更審之原因。
據上論結，應依刑事訴訟法第三百九十七條、第四百零一條，判
決如主文。
中    華    民    國  九十九  年    九    月  二十三  日
                      最高法院刑事第十二庭
                          審判長法官  黃  一  鑫
                                法官  張  春  福
                                法官  林  勤  純
                                法官  陳  國  文
                                法官  宋  明  中
本件正本證明與原本無異
                                      書  記  官
中    華    民    國  九十九  年    十    月    一    日
                                                     m

司法院資訊處製作；財團法人民間司法改革基金會備份。
